臺灣臺南地方法院交通事件裁定　　　　 96年度交聲字第427號
原處分機關　交通部公路總局嘉義區監理所臺南監理站
異議人即受
處分人　　　乙○○
上列受處分人因違反道路交通管理處罰條例案件，對於交通部公
路總局嘉義區監理所臺南監理站，民國96年5月23日所為之裁決
處分（處分案號：嘉監南字第裁74-Z00000000號），聲明異議，
本院裁定如下：
      主  文
原處分有關「不服從交通勤務警察或依法令執行交通指揮、稽查
任務人員之稽查，處罰鍰新台幣玖佰元，並記違規點數壹點」部
分撤銷。
乙○○汽車駕駛人，駕駛汽車有違反道路交通管理處罰條例之行
為，經交通勤務警察制止時，拒絕停車接受稽查而逃逸，處罰鍰
新臺幣參仟元；並記違規點數壹點。
其餘之異議駁回。
      理  由
一、原處分意旨略以：異議人即受處分人乙○○（下稱異議人）
    駕駛其所有之車號M8-9651號自小客車，於民國96年2月2日
    中午13時17分許，行駛至限速為每小時110公里之國道3號高
    速公路北上291公里處時，經內政部警政署國道公路警察局
    第八警察隊古坑分隊警員 (下稱舉發機關)以雷射測速槍，
    測得異議人之時速為123公里，超速13公里行駛，遂將異議
    人攔停稽查，異議人表示不服，並拒絕出示駕駛執照及行車
    執照，即於舉發警員執行稽查及完成舉發程序前，逕自駕車
    逃逸，使舉發警員無法執行稽查之勤務。舉發機關遂以「
    行速123公里，限速110公里，超速13公里」、「不服取締
    稽查 (拒出示駕、行照自行離去)」、「無照駕駛」為由
    ，予以製單逕行舉發。嗣原處分機關即交通部公路總局嘉義
    區監理所臺南監理站，以異議人違規事實明確，就超速及不
    服稽查部分，依違反道路交通管理處罰條例（下稱處罰條例
    ）第33條第1項第1款、第60 條第2項及第63條第1項第1款之
    規定，分別裁處異議人罰鍰新臺幣（下同）3000元 (超速部
    分)、900元 (不服稽查部分)，合計共3900元，並記違規點
    數共計2點 (超速、不服稽查各1點)等語。
二、本件聲明異議意旨略以：我沒看到雷射槍所測得速度，雷射
    槍測得的速度不能證明是我的。警方沒有積極事證證明我違
    規，所以我不願把駕照、行照給警察看，警察濫用權力，為
    此聲明異議，請求撤銷原處分云云。
三、按汽車行駛於高速公路，不遵使用限制、禁止、行車管制及
    管理事項之管制規則而行車速度超過規定之最高速限者，處
    汽車駕駛人3000元以上6000元以下罰鍰：次按汽車駕駛人，
    駕駛汽車有違反處罰條例之行為，經交通勤務警察或依法令
    執行交通稽查任務人員制止時，不聽制止或拒絕停車接受稽
    查而逃逸者，除按各該條規定處罰外，處新臺幣3000元以上
    6000元以下罰鍰；復按汽車駕駛人，駕駛汽車有不服從交通
    勤務警察或依法令執行交通指揮、稽查任務人員之指揮或稽
    查情形，而處罰條例無處罰之規定者，處新臺幣900元以上
    1800元以下罰鍰；又汽車駕駛人有違反處罰條例第33條第1
    項、第60條第1項、第2項第1款情形時，各記違規點數1點；
    處罰條例第33條第1項第1款、第60條第2項第1款、第63 條
    第1項第1款，分別定有明文。
四、本院審酌：
  (一)異議人駕駛其所有之車號M8-9651號自小客車，於上述時、
    地，經舉發機關以雷射槍測得超速行駛為由，予以攔停稽查
    ，異議人表示不服並拒絕出示駕駛執照及行車執照，而於舉
    發警員執行稽查及完成舉發程序前，逕自駕車離去，舉發機
    關以「行速123公里，限速110公里，超速13公里」、「
    不服取締稽查 (拒出示駕、行照自行離去)」「無照駕駛
    」 (無照駕駛部分，異議人已經繳款結案，未對此聲明異議
    ，並非本件裁決之對象)為由，予以製單逕行舉發，嗣原處
    分機關依處罰條例第33條第1項第1款、第60條第2項第1款及
    第63條第1項第1款之規定，裁處異議人罰鍰共3900元，並記
    違規點數共2點之事實，有：
　　原處分機關裁決書。
　　本件舉發機關舉發違反道路交通管理事件通知單。
    另案舉發違規事實為「無照駕駛」之舉發違反道路交通管
      理事件通知單(見本院卷第18頁)。
    等件為證，且為異議人所不否認，此部分事實當可認定。
  (二)證人即本件舉發員警呂志坤，於本院調查中證稱：「本件是
    我與另一同事共同舉發的。」、「舉發經過我們有錄音，異
    議人先行駛於外側車道，為了超過1輛小貨車而行駛於中線
    車道，發現超速後，我們攔停車輛並請異議人出示行照、駕
    照，異議人否認超速並且拒絕出示行照、駕照... 」、「當
    時我在車外告知前述舉發等語1、2次，後來異議人坐回車上
    時，我又講了1次，他就自行開車離開。」、「不會看錯，
    因為雷射槍1次只能測得1輛車的車速」、「不可能看成其他
    車輛」、「是我本人手持測速槍，我測速完成時，為了安全
    將測速槍放在警車上，攔查時，我們手上不會攜帶測速槍，
    所以攔查異議人時，沒有出示測速槍」等語 (見本院卷第13
    、14頁)，已證稱異議人駕駛車輛於上揭時地之違規事實明
    確及係因安全顧慮，於攔查異議人時暫將測速槍放置於警車
    之上，並因異議人拒絕出示駕照與行照，且將車輛駛離，以
    致未能將測速槍所測得之數據出示予異議人之事實。
  (三)參以證人甲○○○○與異議人間，不僅未有任何怨隙，且係
    毫不相識之人，衡情證人應無設詞攀誣，或是虛構違規事實
    以陷害異議人之理。且參以前揭證言與測速槍之特性及準確
    度，舉發警員應無誤看或誤為判斷之可能。何況警員執行公
    務時，本身即受有行政懲處責任之監督，且其到庭具結作證
    ，更係以刑事責任擔保其證言之真實性，故證人甲○○○○
    之上開證述內容，以及其所記錄舉發之本件違規事實，經核
    應無不可採信之處。況且本件尚有舉發錄音光碟之內容可證
    明舉發警員所述關於異議人不服舉發及不願出示行車執照及
    駕駛執照與未待警員執行稽查、完成舉發勤務，即逕自駕車
    離去之事實，有本院之勘驗筆錄可稽（見本院卷第21頁）。
  (四)經查：本件執勤警員所用之雷射槍測速器，乃國外先進科學
    儀器，因我國經濟部中央標準檢驗局尚未有檢定雷射槍測速
    器之規範，故在未有檢定規範以前，適用國際檢驗規定（國
    外需經過檢定合格始得出廠），而該雷射槍之準確度，符合
    國際檢驗規定，並經本國法院認證，又執勤人員以雷射測速
    槍內觀測視窗紅外線點瞄準被測之單一車輛，不受他車影響
    (雖有他車前後行駛或併行亦同)，此有舉發機關公警八交字
    第0960870679號函公文影本1紙 (本院卷第5頁)在卷可稽，
    且本件舉發當時，復有舉發警員目視查看車道中車輛動態，
    是故，該測速槍測試錯誤之機率極低，故異議人雖主張未看
    到測速槍上之速度數據，然係因異議人不服稽查擅自離開舉
    發現場所致，經核尚不致影響該測速槍之準確性，故本件舉
    發機關舉發本件違規所使用之雷射槍之準確性應毋庸置疑，
    異議人所辯為無理由。
  (五)又本件超速違規部分，雖無如照片或錄影內容等物證可資佐
    證，然交通勤務警察或依法令執行交通稽查任務人員，開單
    舉發違反道路交通管理處罰條例所列之違規事實，經公路主
    管機關或警察機關所為之裁決處罰，本質上為行政處分，係
    公務員基於職務上權力，依法就特定之具體事件所為具公法
    上效果之單方行政行為。而根據公務員為公法上行為具有公
    信力之原則，立法者乃於道路交通管理處罰條例法規中制訂
    相關規定，使交通勤務警察或依法令執行交通稽查任務人員
    ，在特殊情形下，當場不能或不宜攔截製單舉發時，得當機
    處置而就違規適時予以逕行舉發（參見處罰條例第7條之2之
    規定），以達成維護交通秩序安全及公共安全之行政目的。
    反之，若謂公務員一切行政行為，均需預留客觀證據以證明
    其所認定之事實為真實，則國家行政勢必受到相當程度之阻
    礙，而且相關行政目的亦難以順利達成，故刑事訴訟法中就
    犯罪證據有關之規定，與屬於行政秩序罰之交通違規裁罰本
    旨不相符合之部分，自不在得以準用之列。從而，交通違規
    行政爭訟之舉證責任原理，應非如刑事案件中，必須超越任
    何合理懷疑，始可為有罪判決之嚴格證明程度，而係應與民
    事訴訟之舉證責任原理相類似，亦即，基本上應就行政機關
    與人民所各自主張有利於己之事實，分配其應盡之舉證責任
    ，而非逕予適用刑事訴訟上之「無罪推定」原則，此觀諸行
    政訴訟法第136條，規定行政訴訟程序準用民事訴訟法第277
    條舉證責任分配原則之立法意旨，即可明瞭。
  (六)本件應適用處罰條例第60條第1項予以處罰，抑或應依第60
    條第2項第1款之規定予以處罰？經查：處罰條例第60條第1
    項係規定：汽車駕駛人，拒絕停車接受交通勤務警察稽查而
    逃逸時予以處罰。亦即汽車駕駛人於接受交通勤務警察之停
    車指示後，須停車，且於停車後接受稽查，始足當之；反之
    如汽車駕駛人於接受交通勤務警察停車之指示後，未停車接
    受稽查，繼續行駛即屬逃逸之行為，而該當本條構成要件；
    或駕駛人雖一度停車，惟未待交通勤務警察之稽查程序完成
    前，即將車輛駛離，而使交通勤務警察無法執行稽查時，則
    該駛離之行為，仍屬逃逸之行為，而非僅屬不服從交通勤務
    警察稽查之行為，以上二者均應依此條規定予以處罰。再處
    罰條例第60條第2項第1款係規定：駕駛汽車有不服從交通勤
    務警察之指揮或稽查，而處罰條例並無處罰規定時，始予以
    處罰。亦即指汽車駕駛人駕駛汽車時，不服從警察指揮之方
    式行駛或交通勤務警察指示予以稽查時，消極不配合，但無
    逃逸之行為，且處罰條例就該行為並無相關處罰規定時，始
    適用此條予以處罰，此二條文間之界線極為明確。而本件異
    議人於舉發員警攔停時，雖一度停車，然不配合稽查，不願
    出示行車執照及駕駛執照，此舉已造成交通勤務警察執行交
    通稽查任務之困難，且於舉發警員執行稽查程序前，未經舉
    發警員之同意，即率行駛離舉發現場，使得舉發警員無法查
    明車輛所懸掛之車牌是否正確，實際之駕駛人為何人？駕駛
    人是否隨身攜帶駕駛執照，是否隨車攜帶行車執照，上揭執
    照是否逾期等，而於執行勤務當時，又無法苛求舉發警員冒
    身體遭受撞擊危險，阻擋異議人駕駛車輛離去，因此異議人
    未待舉發警員稽查行為完成後，即將車輛駛離之行為，與警
    員攔停當時即未停車之行為，並無不同，自屬不服稽查而有
    逃逸之情形，依照上述見解，自應依處罰條例第60條第1項
    之規定，予以處罰，而非依處罰條例第60條第2項第1款之規
    定予以處罰，此部分原處分機關之裁處，即有違誤。
  (七)另按汽車駕駛人之行為有不服指揮稽查而逃逸情形，當場不
    能或不宜攔截製單舉發者，得逕行舉發，處罰條例第7條之2
    第1項第4款，定有明文。依此本件舉發機關於異議人駕駛車
    輛逃逸後，逕依上揭規定以逕行舉發之程序舉發異議人超速
    之違規行為，經核即為合法。
  (八)異議人雖主張自己沒有超速云云，然而並無提出其他積極證
    據供本院調查，本院又核無任何其他相關事證，足資證明執
    勤警員確有捏造事實違法取締之情事，故舉發警員本其維護
    交通秩序及行車安全等職責所為之本件交通違規舉發，自應
    予以採信，亦即該執勤警員之證詞內容及其所舉發之違規情
    節，當可作為交通違規事實之認定基礎，並非必須另有其他
    直接且客觀之證據如照片或錄影之存在，始得以確認違規事
    實。此外，異議人亦未能就執勤警員之舉發有誤，提出合理
    事證以供調查。依此本院認為異議人尚未就其主張有利於己
    之事實，善盡其舉證責任，其所辯應不足採。
  (九)本件舉發機關就異議人經欄停後拒絕出示駕照、行照之拒絕
    接受稽查之行為，另依交通部交路 (75)字第12435號函之指
    導 (見本院卷第18頁)，以公警局交字第Z00000000號舉發通
    知單，舉發異議人違反處罰條例第21條第1項第1款之無照駕
    駛違規行為 (見本院卷第18頁下方)。經查：交通部交路(75
    )字第12435號函內容二雖表示：違規行為人不出示駕、行照
    或拒絕說明姓名、住址者，可依照「處罰條例」第21條規定
    以無照駕駛連同不服稽查一併舉發等語 (見院卷第18頁)。
    然查：(1)行為人之單一行為符合行政法上之數處罰規定時，
    除處罰之性質與種類不同，必須採用不同之處罰方法或手段
    ，以達行政目的所必要者外，不得重複處罰，此乃現代民主
    法治國家之基本原則，業經司法院大法官會議釋字第503號
    解釋意旨櫫示甚明，舉發機關對異議人單一拒絕出示駕行照
    不服稽查逃逸之行為，既依無照駕駛，又依不服稽查予以處
    罰，即與上揭規範不符。其次(2)按汽車駕駛人，有未領有駕
    駛執照駕駛小型車或機器腳踏車情形者，處以罰鍰，處罰條
    例第21條第1項第1款，定有明文。即處罰條文已明文規定「
    未領有駕駛執照，駕駛車輛」者，始為無照駕車，拒絕出示
    駕駛執照，並非代表未領有駕駛執照，上揭函文之規定，顯
    然違反法律明文之規定。(3)再上揭函文內容係對交通違規人
    拒絕出示駕、行照或拒絕說明姓名、住址之違規個案，舉發
    警員應如何舉發，所為對於下級機關之行政指導，並不能拘
    束司法機關之見解。(4)違規人如因拒絕出示駕駛執照，即應
    依無照駕駛予以舉發；則違規人同時拒絕出行車執照，為何
    未指示應如何舉發？是否具有疏漏？綜上所述，本院認為上
    揭函示有關應以無照駕駛予以舉發部分，因與法有違而不得
    予以採用。惟異議人對於此部分違規舉發並未陳明不服，亦
    未聲明異議，且非本件裁決對象，尚非本院所得審酌之範圍
    ，僅此敘明。
  (十)經查：本件舉發通知單，經舉發機關以大宗掛號郵件，對於
    異議人位於臺南市○○路○段248號住所地送達，因無人受領
    而退回舉發機關 (相關資料並未表明曾經寄存送達)，此有
    舉發機關96年5月7日公警八交字第09 60870679號函及所附
    相關函件可稽 (見本院卷第5、6頁)。故異議人辯稱：未收
    到舉發通知單等語，尚非不足採。然異議人於本件舉發通知
    單上所記載之應到案日期 (96年3月2日)後之96年4月9日，
    以違反道路交通事件陳述單向原處分機關陳述意見，並為原
    處分機關所受理而函詢舉發機關查明本件違規情形 (本院卷
    第3、4頁)並於96年5月4日繳納罰鍰時，原處分機關亦僅均
    處罰最低額罰鍰3000及900元。是故，本件逕行舉發通知單
    縱然未曾合法送達於異議人，然異議人陳述意見及遵期到案
    繳納最低額罰鍰結案之權利，經核並無受到任何不利益之侵
    害，故異議人此部分所辯，亦無理由。
五、綜上所述，異議人於前述時、地，駕駛汽車超速13公里行駛
    及拒絕接受稽查而逃逸之違規情事均可認定。原處分機關就
    超速部分，裁處異議人罰鍰3000元並記違規點數1點部分，
    經核與法相符，並無違誤，異議人此部分之異議為無理由，
    應予駁回；至原處分機關，就不服稽查部分，依處罰條例第
    60 條第2項之規定，裁異議人罰鍰900元，記違規點數1點部
    分，則與法有違，而有不當，異議人此部分之異議，雖為無
    理由，然原處分既有上述不當，本院自應予以撤銷，而為如
    主文所示之諭知。
六、據上論斷，應依道路交通案件處理辦法第19條、第20條，裁
    定如主文。
中　　華　　民　　國　　96　　年　　12　　月　　27　　日
　　　　　　  　　　　　交通法庭法　官　蔡直青
以上正本證明與原本無異。
如不服本裁定，應於收受送達後5日內向本院提出抗告狀。（應
附繕本）
                                書記官  劉鴻瑛
中　　華　　民　　國　　96　　年　　12　　月　　31　　日
